---
title: <span style="color:#034a94"> **Parámetros de gráficos**</span>
author: "Métodos y Simulación Estadística"
output:
  html_document:
    toc: no
    toc_depth: 2
    toc_float: yes
    code_folding: hide
    css: style.css
---

```{r setup, include=FALSE}
knitr::opts_chunk$set(echo = TRUE, comment = NA)
library(readr)
library(tidyverse)
library(DT)
library(paqueteMETODOS)

data("CarreraLuz22")
data("evaluacion")
data("inflacionov22")
```

</br></br>

A continuación se presentan algunos de los parámetros para el manejo de gráficos.


</br>

#  **Márgenes de los gráficos**

</br>

Es posible que se requiera aumentar los margenes de los gráfico con el propósito de que aparezcan las etiquetas completamente.

A partir del siguiente gráfico se realizan algunos ajustes en cuanto sus márgenes y  tamaño de los textos.

```{r}
# Gráfico normal
x=rnorm(100,100,20)
plot(density(x))
```

</br></br>

### **Márgenes de la gráfica  c(bottom, left, top, right)**

```{r}

par(mar = c(5, 4, 4, 2) + 0.1)
x=rnorm(100,100,20)
plot(density(x))
```

</br></br>

###  **Márgenes de la gráfica**
```{r}

par(mai = c(1.5, 1.5, 1.5, 1.5))
x=rnorm(100,100,20)
plot(density(x))

```
 
 </br></br>
 
 ### **Matriz de gráficos mfrow = c(2, 2)**

Para presentar varios gráficos en una sola imagen se emplea el parámetro mfrow para indicar cuantas filas y columnas tendrá la figura.


```{r}
x=rnorm(100,100,20)
y=rnorm(100,100,25)
z=rbinom(100,4,0.30)
t=1:100
par(mfrow = c(2, 2) ) # Definición de la matriz

plot(density(x))
barplot(table(z))
hist(x)
plot(x,y)
```

</br></br>

### **Márgenes exteriores c(bottom, left, top, right)**

```{r}

par(mfrow = c(2, 2),   # Matriz de gráficos 2x2
    oma = c(3, 5, 2, 4) )  # Márgenes de la imagen
plot(density(x))
barplot(table(z))
hist(x)
plot(x,y)

```

</br></br>

# **Tamaño texto**



```{r}
x=rnorm(100,100,20)
plot(density(x),cex.lab=.8,  # Tamaño de etiqueta ejes
                cex.axis=2, # Tamaño escalas de los ejes 
                cex.main=1.5, # Tamaño del titulo
                cex.sub=1)    # Tamaño del subtitulo
```





