---
title: <span style="color:#686868"> **Indicadores de centro**</span>
author: "Métodos y Simulación Estadística"
output:
  html_document:
    toc: no
    toc_depth: 2
    toc_float: yes
    code_folding: hide
    css: style.css
---

```{r setup, include=FALSE}
knitr::opts_chunk$set(echo = TRUE, comment = NA)
# devtools::install_github("dgonxalex80/paqueteMETODOS")
library(readr)
library(tidyverse)
library(DT)
library(paqueteMETODOS)

# Tamaños de letras gráficos con ggplot2
Theme1 = theme(
axis.title.x = element_text(size = 16),
axis.text.x = element_text(size = 12),
axis.title.y = element_text(size = 12),
axis.text.y = element_text(size = 0),
axis.text = element_text( size = 12),
legend.title = element_text(size = 12),
legend.text = element_text(size = 12),  
strip.text = element_text(size=12),
title =element_text(size=12, face='bold')
)# tamaño letra por grupos


data("CarreraLuz22")
data("evaluacion")
data("inflacionov22")
load("docs/data/CarreraLu22_c1F.rda")
```

</br>

Una vez que los datos han sido organizados y su distribución ha sido observada a través de tablas o gráficos de frecuencias, en ocasiones es necesario utilizar **indicadores** que resuman la información. Estos indicadores tienen la función de, mediante un único valor, representar todo el conjunto de observaciones, permitiendo destacar aspectos importantes como:

- **Magnitud**: Valor representativo de las observaciones.

- **Homogeneidad**: Grado de dispersión entre los datos.

- **Simetría**: Relación entre los valores extremos y los valores centrales.


</br></br>


<h2> Indicadores de tendencia central</h2>

Entre los principales indicadores de tendencia central se encuentran:

- **Media aritmética** (también conocida como promedio): Calcula el valor promedio de todas las observaciones. 

- **Mediana**: Representa el valor que divide el conjunto de datos en dos partes iguales.

- **Moda**: Indica el valor que ocurre con mayor frecuencia en el conjunto de datos.  

</br></br>



<h3>Media aritmética</h3>

La **media aritmética** es el indicador de tendencia central más conocido y utilizado debido a su fácil interpretación y cálculo. Este indicador se define como la suma de todos los valores de un conjunto de datos, dividida por el número total de datos.

\[
\bar{x}= \frac{1}{n} \sum_{i=1}^{n} x_{i}
\]

Donde:

- \(\bar{x}\): Representa la media aritmética.

- \(n\): Es el número total de observaciones.

- \(x_i\): Es el valor de la \(i\)-ésima observación.

La media proporciona un valor representativo que resume todo el conjunto de datos, siendo especialmente **útil** en **distribuciones simétricas**.

</br></br>


<div class="caja-ejemplo">
<h3>Ejemplo:</h3>
<p> 
A continuación, se presentan los códigos en **R** utilizados para calcular la media aritmética de los tiempos correspondientes a la categoría juvenil femenina:

<pre>
# Cargar la librería y los datos
library(paqueteMETODOS)

# Cargar los datos de la carrera
data("CarreraLu22_c1F")

# Convertir los tiempos de segundos a minutos y redondearlos a 2 decimales
x = round(CarreraLu22_c1F$timerun / 60, 2)

# Mostrar los tiempos
x

# Calcular y mostrar estadísticas básicas
cat("n        = ", length(x), "\n")
cat("suma     = ", sum(x), "\n")
cat("promedio = ", mean(x))


# Calcular promedio
mean(x)
</pre>

```{r, warning=FALSE, message=FALSE, eval=FALSE}
# Cargar la librería y los datos
library(paqueteMETODOS)

# Cargar los datos de la carrera
data("CarreraLu22_c1F")

# Convertir los tiempos de segundos a minutos y redondearlos a 2 decimales
x = round(CarreraLu22_c1F$timerun / 60, 2)

# Mostrar los tiempos
x

# Calcular y mostrar estadísticas básicas
cat("n        = ", length(x), "\n")
cat("suma     = ", sum(x), "\n")
cat("promedio = ", mean(x))


# Calcular promedio
mean(x)
```


<pre>
Tiempos:
50.97    60.38    61.10    81.48    83.05    88.77    91.33
n        =  7 
suma     =  517.08 
promedio =  73.86857
</pre>

Las mujeres de la categoría juvenil femenina presentan un tiempo promedio de carrera de 73.87 minutos. 
</p>
</div>



</br></br>

<h4>Propiedades de la media</h4>

La **media aritmética** posee varias propiedades matemáticas importantes que la hacen una herramienta fundamental en el análisis de datos. A continuación, se detallan sus principales características:

- **Propiedad 1:**  
  La suma de las desviaciones de los datos con respecto a la media es cero.  
  \[
  \sum (x_{i}-\bar{x})=0
  \]

- **Propiedad 2:**  
  La suma de los cuadrados de las desviaciones de los datos con respecto a un valor \(a\) es mínima cuando \(a = \bar{x}\).

- **Propiedad 3:**  
  Si \(x_{i} = k\) para todo \(i\), entonces,  
  \[
  \bar{x} = k
  \]

- **Propiedad 4:**  
  Si todos los datos de una variable se multiplican por una constante \(k\), es decir, \(y_{i} = kx_{i}\), entonces:  
  \[
  \bar{y} = k\bar{x}
  \]

- **Propiedad 5:**  
  Si \(z_{i} = a x_{i} + b y_{i}\), donde \(a\) y \(b\) son constantes, y \(x_{i}\), \(y_{i}\) son variables, entonces:  
  \[
  \bar{z} = a\bar{x} + b\bar{y}
  \]

<br/> <br/>



<h3>Mediana</h3>


La **mediana** es el valor que divide una muestra en dos partes iguales, de forma que el 50% de las observaciones están por debajo de este valor y el otro 50% están por encima. Por esta razón, la mediana también corresponde al **percentil 50**, al **quintil 5** y al **segundo cuartil**. Matemáticamente:

\[
Me = P_{50} = D_{5} = Q_{2}
\]

La mediana se calcula como:

\[
Me = \left \{ 
\begin{matrix} 
	\dfrac{x_{(n+1)}}{2} & \text{ si } n \text{ es impar }\\ 
	& \\
	\dfrac{x_{(n/2)} + x_{(n/2)+1}}{2}  & \text{ si } n \text{ es par }
\end{matrix}
\right.  
\]

- Si el número de observaciones (\(n\)) es **impar**, la mediana corresponde al valor ubicado en la posición \(\frac{n+1}{2}\) después de ordenar los datos.

- Si \(n\) es **par**, la mediana es el promedio de los dos valores centrales, es decir, los que se encuentran en las posiciones \(\frac{n}{2}\) y \(\frac{n}{2} + 1\).

La **mediana** es especialmente **útil** cuando los datos presentan **valores atípicos**, ya que no se ve afectada por estos, a diferencia de la media aritmética, que puede distorsionarse en presencia de valores extremos.



<div class="caja-ejemplo">
<h3>Ejemplo:</h3>
<p> 

A continuación, se presentan los códigos de **R** para calcular la mediana de los tiempos correspondientes a la categoría juvenil femenina:

<pre>
# Convertir los tiempos de segundos a minutos y redondear a 2 decimales
x = round(CarreraLuz22_c1F$timerun / 60, 2)

# Mostrar los tiempos
x

# Calcular la mediana
cat("mediana = ", median(x))
</pre>

```{r, warning=FALSE, message=FALSE, eval=FALSE}
# Convertir los tiempos de segundos a minutos y redondear a 2 decimales
x = round(CarreraLuz22_c1F$timerun / 60, 2)

# Mostrar los tiempos
x

# Calcular la mediana
cat("mediana = ", median(x))
```

Los resultados de la  renderización son los siguientes:
<pre>
        x1       x2       x3       x4       x5       x6       x7  
[1]  50.97    60.38    61.10    81.48    83.05    88.77    91.33
Mediana =  x4 = 81.48
n       =  7
</pre>


La mediana, \(Me\), representa el valor que divide el conjunto de datos en dos partes iguales. En este caso, el número total de observaciones es \(n = 7\), lo que indica que:

- La posición de la mediana corresponde a \(\frac{n + 1}{2} = \frac{7 + 1}{2} = 4\).

- El cuarto valor en el conjunto de datos ordenados es \(x_4 = 81.48\).

Por lo tanto:

\[
Me = x_{4} = 81.48
\]

- El **50% de los tiempos registrados** son menores o iguales a **81.48 minutos**.
- El **50% restante** de los tiempos son mayores  a este valor.

</br>

En el gráfico de cajas (ver **Figura 1.28**), la línea central de la caja representa la **mediana** del conjunto de datos. Los extremos de la caja corresponden a los **cuartiles 1 y 3** (\(Q_1\) y \(Q_3\)), mientras que los valores iniciales y finales determinan el **mínimo** y el **máximo** de los tiempos de la carrera. Como no hay puntos antes o después de las líneas de los bigotes del gráfico, **no se aprecian datos atípicos** en este conjunto.

```{r, message=FALSE,warning=FALSE, fig.align='center', fig.height=3, fig.width=10}
# Cargar librerías necesarias
library(paqueteMETODOS)
library(ggplot2)

# Cargar los datos
data("CarreraLu22_c1F")

# Convertir tiempos a minutos y redondear a 2 decimales
x = round(CarreraLuz22_c1F$timerun / 60, 2)
df <- data.frame(x = x)

# Crear un gráfico de caja horizontal
ggplot(df, aes(x = x)) +
  geom_boxplot(fill = "#0EB0C6") + 
  theme_minimal() + 
  labs(title = "Tiempo de Carrera categoría juvenil femenina",
       x = "Tiempo (minutos)") +
  Theme1
```


<center>
**Figura 1.28** Tiempo de Carrera categoría juvenil femenina.  
<sub>
Fuente :[juanchocorrelon](https://www.athlinks.com/event/212331/results/Event/1031677/Results)
</sub>
</center>

</p>
</div> 

</br></br>






<h3>Moda</h3>

La **moda** corresponde al dato o valor que se repite con mayor frecuencia en un conjunto de datos. Es una medida de tendencia central ampliamente utilizada en: 

- **Variables cualitativas**: Permite identificar la categoría más frecuente en un conjunto de observaciones.

- **Variables cuantitativas discretas**: Es útil cuando los datos tienen un número limitado de valores posibles.

<h4>Características de la moda:</h4>

- Puede existir más de una moda en un conjunto de datos, en cuyo caso se denomina **multimodal**.

- Es particularmente útil para describir distribuciones de datos con concentraciones claras en uno o más valores específicos.

La moda, al igual que la mediana, no se ve afectada por valores extremos, lo que la hace adecuada para ciertos tipos de análisis.

<br/> <br/>

<div class="caja-ejemplo">
<h3>Ejemplo:</h3>
<p> 
En este ejemplo, se utiliza una tabla de frecuencias generada con los códigos de **R** para identificar la categoría con mayor participación en la carrera.


```{r, eval=TRUE}
# Cargar la librería y los datos
library(paqueteMETODOS)
data("CarreraLuz22")

# Generar tabla de frecuencias para la variable 'categoria'
table(CarreraLuz22$categoria)
```

A continuación, se presentan los resultados obtenidos tras ejecutar el código:

<pre>
1. Juvenil     2. Abierta 3. Veteranos A 4. Veteranos B 5. Veteranos C 
            19           1179            423            227             74 
</pre>

La tabla de frecuencias indica que la **categoría Abierta** presenta la mayor participación, con un total de **1179 observaciones**. Esto la convierte en la **moda** de esta distribución, ya que es la categoría más frecuente. Por lo tanto, la categoría Abierta puede considerarse como la más representativa dentro de este conjunto de datos.

</p>
</div>
</br></br>




<h3>Media truncada</h3>

Con el fin de evitar que los datos atípicos introduzcan sesgos en el cálculo de la media, es posible utilizar una **media truncada**, que excluye una proporción fija de los valores más extremos en ambos extremos de la distribución.

En el caso de la **media truncada al 10%** (\(\bar{x}_{_{0.10}}\)):

- Se elimina el **5% de los datos más pequeños**.

- Se elimina el **5% de los datos más grandes**.

- Se calcula la media únicamente con el **90% central** de los datos restantes.

La media truncada es particularmente útil cuando los datos contienen valores extremos que pueden distorsionar la media aritmética, proporcionando así un indicador más robusto y representativo del conjunto de datos.

<br/> 

<div class="caja-ejemplo">
<h3>Ejemplo:</h3>
<p> 
En este ejemplo, se calcula la **media truncada al 10%** (\(\bar{x}_{_{0.10}}\)) para un conjunto de datos. La media truncada excluye el 5% de los valores más pequeños y el 5% de los valores más grandes, utilizando únicamente el 90% central de los datos para el cálculo.

Datos iniciales:

\[
x = \{ 41.67, 42.23, 45.53, 50.82, 52.93, 57.03, 61.13, 62.48, 72.77, 75.58, 76.98, 78.05 \}
\]

Después de eliminar los valores extremos (\(41.67\) y \(78.05\)), el conjunto de datos utilizado para el cálculo es:

\[
\{ 42.23, 45.53, 50.82, 52.93, 57.03, 61.13, 62.48, 72.77, 75.58, 76.98 \}
\]

La **media truncada al 10%** se calcula como:

\[
\bar{x}_{_{0.10}} = 59.748
\]

El siguiente código de **R** muestra cómo realizar este cálculo de forma automática:

<pre>
# Datos originales
x = c(41.67, 42.23, 45.53, 50.82, 52.93, 57.03, 61.13, 62.48, 72.77, 75.58, 76.98, 78.05)

# Calcular la media truncada al 10%
mean(x, 0.10)
</pre>


```{r, eval=FALSE}
# Datos originales
x = c(41.67, 42.23, 45.53, 50.82, 52.93, 57.03, 61.13, 62.48, 72.77, 75.58, 76.98, 78.05)

# Calcular la media truncada al 10%
mean(x, 0.10)
```

</p>
</div>

</br></br>




<h3>Rango medio</h3>

El **rango medio** es un indicador que se calcula sumando los valores extremos de un conjunto de datos (mínimo y máximo) y dividiendo el resultado por dos. Este indicador se caracteriza por su simplicidad y utilidad cuando se busca una estimación empírica del centro de la distribución, especialmente en datos con distribuciones simétricas. Matemáticamente, se expresa como:

\[
r = \frac{1}{2}\Big(\max(x)+\min(x)\Big)
\]

<h4>Propiedades del rango medio</h4>

- **Fácil cálculo**: Al utilizar únicamente los valores mínimo y máximo, el rango medio resulta sencillo de calcular y adecuado para análisis exploratorios iniciales.

- **Alta precisión en distribuciones simétricas**: Este indicador es confiable cuando los datos presentan simetría y carecen de valores extremos significativos.

- **Estimación empírica**: Proporciona una aproximación rápida y general al valor central de los datos, aunque es menos robusto frente a valores atípicos en comparación con otras medidas como la mediana.

<h4>Aplicaciones</h4>

- Los datos tienen una distribución simétrica.

- Se requiere una aproximación rápida del centro de la distribución.

- No existen valores atípicos que puedan distorsionar el resultado.

<br/><br/>


<div class="caja-ejemplo">
<h3>Ejemplo:</h3>
<p> 
En este ejemplo, se calcula el **rango medio** de una lista de datos. El rango medio se obtiene al sumar el valor mínimo y el valor máximo de los datos y dividir el resultado entre dos.

La lista de datos es la siguiente:
<pre>
41.67, 42.23, 45.53, 50.82, 52.93, 57.03, 61.13, 62.48, 72.77, 75.58, 76.98, 78.05
</pre>

El valor mínimo es **41.67** y el valor máximo es **78.05**.

El cálculo se realiza utilizando el siguiente código en **R**:

<pre>
# Lista de datos
x = c(41.67, 42.23, 45.53, 50.82, 52.93, 57.03, 61.13, 62.48, 72.77, 75.58, 76.98, 78.05)

# Calcular el valor mínimo y máximo
range(x)

# Calcular el rango medio
sum(range(x)) / 2
</pre>

```{r, eval=FALSE}
# Lista de datos
x = c(41.67, 42.23, 45.53, 50.82, 52.93, 57.03, 61.13, 62.48, 72.77, 75.58, 76.98, 78.05)

# Calcular el valor mínimo y máximo
range(x)

# Calcular el rango medio
sum(range(x)) / 2
```


El rango medio se calcula como:

\[
\text{Rango medio} = \dfrac{\text{mínimo} + \text{máximo}}{2} = \dfrac{41.67 + 78.05}{2} = 59.86
\]

Este valor proporciona una estimación empírica del centro de la distribución de los datos.

</p>
</div>









