---
title: <span style="color:#686868"> **Introducción a R**</span>
author: "Métodos y Simulación Estadística"
output:
  html_document:
    toc: no
    toc_depth: 2
    toc_float: yes
    code_folding: hide
    css: style.css
---

```{r setup, include=FALSE}
knitr::opts_chunk$set(echo = TRUE, message = FALSE, warning = FALSE, comment = NA)

```

</br>

Como introducción al lenguaje, se presentan a continuación algunos recursos fundamentales que facilitan el proceso de iniciación.

<br/><br/>
<h2>Tipos de objetos</h2>
<br/><br/>

| Objeto      | tipos                                          | varios tipos objeto                       |
|:------------|:-----------------------------------------------|:------------------------------------------|
|  vector     | numéricos, carácter, complejo, lógico          | No                                        |
|  factor     | numérico, carácter                             | No                                        |
|  arreglo    | numéricos, carácter, complejo, lógico          | No                                        |
|  matriz     | numéricos, carácter, complejo, lógico          | No                                        |
|  data.frame | numéricos, carácter, complejo, lógico          | Si                                        |
|  ts         | numéricos, carácter, complejo, lógico          | Si                                        |
|  lista      | numéricos, carácter, complejo, lógico, función, expresión  | Si                            |

<center>
<sub>
Tomado de: [R para principiantes](https://bookdown.org/jboscomendoza/r-principiantes4/)
</sub>
</center>



<br/><br/>
<h3>Vector</h3>

Un **vector**  es una secuencia unidimensional compuesta por elementos del mismo tipo.

<br/>
<div class="caja-ejemplo">
<h3>Ejemplo:</h3>
<p> 
En este ejemplo se presenta un ejemplo práctico para ilustrar cómo crear y verificar vectores.
<pre>
# Creación de vectores numéricos y de caracteres
# El vector 'a' contiene una secuencia de números enteros del 1 al 9
a <- c(1, 2, 3, 4, 5, 6, 7, 8, 9)
# El vector 'b' contiene una secuencia de caracteres de "a" a "i"
b <- c("a", "b", "c", "d", "e", "f", "g", "h", "i")

# Verificación de los tipos de datos
# La función 'class' devuelve el tipo de dato de los objetos 'a' y 'b'
class(a)
class(b)
</pre>

```{r}
# Creación de vectores numéricos y de caracteres
# El vector 'a' contiene una secuencia de números enteros del 1 al 9
a <- c(1, 2, 3, 4, 5, 6, 7, 8, 9)
# El vector 'b' contiene una secuencia de caracteres de "a" a "i"
b <- c("a", "b", "c", "d", "e", "f", "g", "h", "i")

# Verificación de los tipos de datos
# La función 'class' devuelve el tipo de dato de los objetos 'a' y 'b'
class(a)
class(b)
```
</p>
</div>



<br/><br/>
<h3>Factor</h3>

Un **factor** es un objeto diseñado para representar datos categóricos mediante niveles o categorías específicas. Este tipo de estructura resulta especialmente útil en el análisis y la manipulación de datos que requieren clasificaciones discretas. A continuación, se presenta un ejemplo de cómo convertir un vector denominado b en factor y, posteriormente, verificar su clase:

<br/>
<div class="caja-ejemplo">
<h3>Ejemplo:</h3>
<p> 
<pre>
# La función factor() convierte el vector 'b' en un objeto factor,
# el cual sirve para representar datos categóricos en R.
b_factor <- factor(b)

# Se muestra la clase del objeto recién creado. El resultado esperado es "factor".
class(b_factor)
</pre>

```{r}
# La función factor() convierte el vector 'b' en un objeto factor,
# el cual sirve para representar datos categóricos en R.
b_factor <- factor(b)

# Se muestra la clase del objeto recién creado. El resultado esperado es "factor".
class(b_factor)
```
</p>
</div>



<br><br>
<h3>Arreglo</h3>

Un **arreglo** es una estructura de datos multidimensional que almacena elementos de un mismo tipo. A continuación, se muestra un ejemplo de la creación de un arreglo llamado `ab`, con dimensiones de 2×3×4, y la verificación de su clase:

<br/>
<div class="caja-ejemplo">
<h3>Ejemplo:</h3>
<p> 
<pre>
# Creamos un arreglo con los números del 1 al 24,
# especificando sus dimensiones como 2×3×4.
ab = array(1:24, dim = c(2, 3, 4))

# Verificamos la clase del objeto 'ab'.
# El resultado esperado es "array".
class(ab)
</pre>

```{r}
# Creamos un arreglo con los números del 1 al 24,
# especificando sus dimensiones como 2×3×4.
ab = array(1:24, dim = c(2, 3, 4))

# Verificamos la clase del objeto 'ab'.
# El resultado esperado es "array".
class(ab)
```
</p>
</div>





<br><br>
<h3>Matriz</h3>

Una **matriz**  es un aarreglo bidimensional que contiene elementos de un mismo tipo. A continuación, se presenta un ejemplo de cómo crear una matriz a partir de un vector denominado `a`, especificando el número de filas y el orden de llenado de datos. Luego, se muestra la matriz resultante y se verifica su clase.

<br/>
<div class="caja-ejemplo">
<h3>Ejemplo:</h3>
 <p>
<pre>
# Creamos un vector 'a' con los valores del 1 al 9.
a <- c(1, 2, 3, 4, 5, 6, 7, 8, 9)

# Convertimos el vector 'a' en una matriz 'm' con 3 filas,
# rellenando los valores por filas (byrow = TRUE).
m = matrix(a, nrow = 3, byrow = TRUE)

# Mostramos la matriz resultante.
m

# Verificamos la clase del objeto 'm'.
# El resultado esperado es "matrix".
class(m)
</pre>
```{r}
# Creamos un vector 'a' con los valores del 1 al 9.
a <- c(1, 2, 3, 4, 5, 6, 7, 8, 9)

# Convertimos el vector 'a' en una matriz 'm' con 3 filas,
# rellenando los valores por filas (byrow = TRUE).
m = matrix(a, nrow = 3, byrow = TRUE)

# Mostramos la matriz resultante.
m

# Verificamos la clase del objeto 'm'.
# El resultado esperado es "matrix".
class(m)
```
</p>
</div>




<br><br>
<h3>Data frame</h3>

Un **data frame** es una estructura tabular compuesta por filas y columnas, en la que cada columna puede almacenar datos de distintos tipos. Esta característica lo convierte en una de las estructuras más versátiles y utilizadas en análisis de datos. A continuación, se muestra un ejemplo de cómo crear un data frame a partir de varios vectores, así como la visualización de su contenido y la verificación de su clase:

<br/>
<div class="caja-ejemplo">
<h3>Ejemplo:</h3>
<p>
<pre>
# Creación de vectores numéricos y de caracteres
# El vector 'a' contiene una secuencia de números enteros del 1 al 9.
a <- c(1, 2, 3, 4, 5, 6, 7, 8, 9)

# El vector 'b' contiene una secuencia de caracteres desde 'a' hasta 'i'.
b <- c("a", "b", "c", "d", "e", "f", "g", "h", "i")

# Creamos un data frame a partir de los vectores 'a' y 'b'.
df = data.frame(a, b)

# Mostramos el contenido del data frame.
df

# Verificamos la clase del objeto 'df'.
class(df)
</pre>

```{r}
# Creación de vectores numéricos y de caracteres
# El vector 'a' contiene una secuencia de números enteros del 1 al 9.
a <- c(1, 2, 3, 4, 5, 6, 7, 8, 9)

# El vector 'b' contiene una secuencia de caracteres desde 'a' hasta 'i'.
b <- c("a", "b", "c", "d", "e", "f", "g", "h", "i")

# Creamos un data frame a partir de los vectores 'a' y 'b'.
df = data.frame(a, b)

# Mostramos el contenido del data frame.
df

# Verificamos la clase del objeto 'df'.
class(df)
```
</p>
</div>



<br><br>
<h3>ts</h3> 

El objeto `ts` se emplea para representar datos secuenciales en el tiempo es la **serie temporal** o **serie de tiempo**. Este tipo de objeto facilita el análisis y la modelación de fenómenos que evolucionan a lo largo de una dimensión temporal. A continuación, se presenta un ejemplo en el que se crea una serie de tiempo a partir de un vector `x`, indicando el año de inicio (`start`) y la frecuencia de muestreo (`frequency`).

<br/>
<div class="caja-ejemplo">
<h3>Ejemplo:</h3>
<p>
<pre>
# Creamos el vector 'x' con valores enteros que van del 1 al 24.
x = 1:24

# Generamos una serie temporal 't' a partir del vector 'x',
# especificando el año de inicio como 2000 y la frecuencia de 1,
# lo que indica una observación por periodo (p. ej., por año).
t = ts(x, start = 2000, frequency = 1)

# Visualizamos el contenido de la serie temporal.
t

# Verificamos la clase del objeto 't'.
# El resultado esperado es "ts".
class(t)
</pre>

```{r}
# Creamos el vector 'x' con valores enteros que van del 1 al 24.
x = 1:24

# Generamos una serie temporal 't' a partir del vector 'x',
# especificando el año de inicio como 2000 y la frecuencia de 1,
# lo que indica una observación por periodo (p. ej., por año).
t = ts(x, start = 2000, frequency = 1)

# Visualizamos el contenido de la serie temporal.
t

# Verificamos la clase del objeto 't'.
# El resultado esperado es "ts".
class(t)
```
</p>
</div>



<br><br>
<h3>Lista</h3> 

Una **lista**  es una colección ordenada y flexible que puede contener elementos de distintos tipos. A continuación, se muestra un ejemplo de cómo crear una lista denominada data_lista, así como la visualización de su contenido y la verificación de su clase:

<br/>
<div class="caja-ejemplo">
<h3>Ejemplo:</h3>
<p>
<pre>
data_lista = list(
nombre = c("Juan", "Ana", "Harold", "Oscar", "Isabel"),
edad = c(23,43,25,30,21),
ciudad = c("Cali", "Bogotá", "Medellín", "Cartagena")
)
data_lista
class(data_lista)
</pre>

```{r}
data_lista = list(
nombre = c("Juan", "Ana", "Harold", "Oscar", "Isabel"),
edad = c(23,43,25,30,21),
ciudad = c("Cali", "Bogotá", "Medellín", "Cartagena")
)
data_lista
class(data_lista)
```
</p>
</div>



