---
title: <span style="color:#686868"> **Representación de variables cualitativas**</span>
author: "Métodos y Simulación Estadística"
output:
  html_document:
    toc: no
    toc_depth: 2
    toc_float: yes
    code_folding: hide
    css: style.css
---

```{r setup, include=FALSE}
knitr::opts_chunk$set(echo = TRUE, comment = NA)
library(readr)
library(tidyverse)
library(DT)
library(paqueteMETODOS)

data("CarreraLuz22")
data("evaluacion")
data("inflacionov22")
```

</br><br/>


<h3>Variable cualitativa-nominal</h3>


Para las **variables cualitativas en escala nominal**, se recomienda su visualización mediante una **gráfica circular** o **de torta**. Este tipo de gráfico permite identificar rápidamente la categoría con mayor participación, representada por el área más grande en la gráfica.

<br/>
**Gráfica circular o de torta**

<br/>
<h4>Ventajas:</h4>

- **Identificación visual**: Facilita la comparación de las proporciones de cada categoría.

- **Porcentajes**: Además de las etiquetas, se pueden incluir los porcentajes de participación, proporcionando una interpretación más clara.


<br/>
<h4>Recomendaciones para variables con muchas categorías: </h4>

En caso de que la variable tenga muchas categorías, es posible reagrupar las categorías con **bajas frecuencias** en una sola llamada **"Otras"**. Esto mejora la presentación gráfica al reducir el número de segmentos y mantener la claridad de la información.


<br/>
<h4>Importancia: </h4>

La representación con gráficas circulares es una herramienta valiosa para:

- Comunicar la proporción relativa de las categorías de forma visual y efectiva.

- Destacar la participación de cada categoría en el total.

- Mejorar la interpretación y presentación de datos cualitativos.

<br/><br/>


<div class="caja-ejemplo">
<h3>Ejemplo:</h3>
<p> 
En este ejemplo, se presentan los códigos en **R** para generar un **gráfico de pastel** (ver **Figura 1.31**) que representa las frecuencias de la variable `categoria` en el conjunto de datos `CarreraLuz22`.

<pre>
# Cargar los datos
data = CarreraLuz22

# Crear una tabla de frecuencias para la variable 'categoria'
t1 = table(data$categoria)

# Generar el gráfico de pastel
pie(t1, main = "Distribución por Categoría")
</pre>

```{r}
# Cargar los datos
data = CarreraLuz22

# Crear una tabla de frecuencias para la variable 'categoria'
t1 = table(data$categoria)

# Generar el gráfico de pastel
pie(t1, main = "Distribución por Categoría")
```
**Figura 1.31** Gráfico de pastel.
</p>
</div>



<br/><br/>
<div class="caja-actividad">
<h3>Actividad:</h3>
>
En esta actividad, se presenta un código para explorar cómo generar un **gráfico de pastel** utilizando la función `PieChart` del paquete `lessR`. Este gráfico incluye características personalizables como colores, etiquetas de porcentajes y estilos adicionales.<br/>
>
<pre>
# Cargar las librerías necesarias
library(paqueteMETODOS)
# install.packages("lessR")
library(lessR)
<br/>
# Cargar los datos
data = CarreraLuz22
<br/>
# Generar el gráfico de pastel
PieChart(categoria, 
         hole = 0,              # Sin agujero en el centro
         values = "%",          # Mostrar porcentajes
         data = CarreraLuz22,   # Especificar el conjunto de datos
         fill = "blues",        # Paleta de colores en tonos azules
         main = "",             # Título del gráfico
         values_size = 0.8)     # Tamaño de los valores mostrados
</pre>
<br/>
```{r, eval=FALSE}
# Cargar las librerías necesarias
library(paqueteMETODOS)
# install.packages("lessR")
library(lessR)
# Cargar los datos
data = CarreraLuz22
# Generar el gráfico de pastel
PieChart(categoria, 
         hole = 0,              # Sin agujero en el centro
         values = "%",          # Mostrar porcentajes
         data = CarreraLuz22,   # Especificar el conjunto de datos
         fill = "blues",        # Paleta de colores en tonos azules
         main = "",             # Título del gráfico
         values_size = 0.8)     # Tamaño de los valores mostrados
```
</div>
<br/><br/>




<h3>Variable cualitativa-ordinal</h3>

Las **variables ordinales** son muy comunes en disciplinas como psicología, marketing, salud y procesos de evaluación. Estas variables representan categorías con un **orden intrínseco**, lo que facilita interpretaciones basadas en jerarquías o niveles.

Para visualizar este tipo de variables, se suelen emplear **diagramas de barras**. Este formato destaca las diferencias en frecuencia o proporción de las categorías, manteniendo el orden jerárquico de las mismas.


<br/>
**Diagrama de barras simple**

<br/>
<h4>Colores: </h4>

El uso de colores en los diagramas de barras puede reforzar el significado de las categorías. Una práctica común es utilizar **paletas que representan el semáforo**:

- **Rojo**: Para categorías negativas o de menor puntuación.

- **Amarillo**: Para categorías intermedias.

- **Verde**: Para categorías positivas o de mayor puntuación.


<br/>
<h4>Ventajas:</h4>

Los gráficos de barras para variables ordinales son útiles para:

- Analizar distribuciones jerárquicas de categorías.

- Facilitar la interpretación visual del comportamiento de los datos.

- Destacar patrones o tendencias dentro de las mediciones.





<div class="caja-ejemplo">
<h3>Ejemplo:</h3>
<p> 
A continuación, se presenta un fragmento de código en **R** para construir un gráfico de barras simple (ver **Figura 1.32**) que representa una evaluación de un proceso de inducción, utilizando una paleta de colores que refuerza el significado de las categorías. 

<pre>
# Datos de evaluación
ev = c(5, 13, 30, 52, 35)
ev = as.table(ev)

# Nombres de las categorías
names(ev) = c("MR", "R", "B", "MB", "E")

# Gráfico de barras con colores personalizados
barplot(
  ev, 
  col = c("#f95738", "#ee964b", "#f4d35e", "#faf0ca", "#0d3b66"), 
  main = "Evaluación proceso de inducción",
  las = 1
)
</pre>

```{r}
# Datos de evaluación
ev = c(5, 13, 30, 52, 35)
ev = as.table(ev)

# Nombres de las categorías
names(ev) = c("MR", "R", "B", "MB", "E")

# Gráfico de barras con colores personalizados
barplot(
  ev, 
  col = c("#f95738", "#ee964b", "#f4d35e", "#faf0ca", "#0d3b66"), 
  main = "Evaluación proceso de inducción",
  las = 1
)
```
**Figura 1.32** Gráfico de barras.
</p>
</div>


</pre>

<br/><br/>
<div class="caja-actividad">
<h3>Actividad:</h3>
<p>
>
En esta actividad, se presentan dos fragmentos de código que permiten explorar cómo generar gráficos de barras estáticos y gráficos interactivos para representar los datos de evaluación de un proceso de inducción.
>
<br/>
**Código 1: Gráfico Estático con `ggplot2`**: El primer código genera un **gráfico de barras estático** utilizando `ggplot2`, con colores personalizados para cada categoría.
>
<pre>
library(ggplot2)
>
# Datos de evaluación
ev <- c(5, 13, 30, 52, 35)
categories <- c("Muy regular", "Regular", "Bueno", "Muy bueno", "Excelente")
ev_data <- data.frame(Categoria = factor(categories, levels = categories), Frecuencia = ev)
>
# Crear el gráfico de barras con ggplot2
ggplot(ev_data, aes(x = Categoria, y = Frecuencia, fill = Categoria)) +
  geom_bar(stat = "identity", width = 0.7) +
  scale_fill_manual(values = c("#f95738", "#ee964b", "#f4d35e", "#faf0ca", "#0d3b66")) +
  labs(
    title = "Evaluación proceso de inducción",
    x = "Categoría",
    y = "Frecuencia"
  ) +
  theme_minimal() +
  theme(legend.position = "none")  # Esta línea quita la leyenda
</pre>
<br/>

```{r, eval=FALSE}
library(ggplot2)

# Datos de evaluación
ev <- c(5, 13, 30, 52, 35)
categories <- c("Muy regular", "Regular", "Bueno", "Muy bueno", "Excelente")
ev_data <- data.frame(Categoria = factor(categories, levels = categories), Frecuencia = ev)

# Crear el gráfico de barras con ggplot2
ggplot(ev_data, aes(x = Categoria, y = Frecuencia, fill = Categoria)) +
  geom_bar(stat = "identity", width = 0.7) +
  scale_fill_manual(values = c("#f95738", "#ee964b", "#f4d35e", "#faf0ca", "#0d3b66")) +
  labs(
    title = "Evaluación proceso de inducción",
    x = "Categoría",
    y = "Frecuencia"
  ) +
  theme_minimal() +
  theme(legend.position = "none")  # Esta línea quita la leyenda
```
>
<br/>
**Código 2: Gráfico Interactivo con plotly**: El segundo código convierte el gráfico de barras generado con `ggplot2` en un gráfico interactivo utilizando `plotly`.
>
<pre>
library(ggplot2)
library(plotly)
>
# Datos de evaluación
ev <- c(5, 13, 30, 52, 35)
categories <- c("Muy regular", "Regular", "Bueno", "Muy bueno", "Excelente")
ev_data <- data.frame(Categoria = factor(categories, levels = categories), Frecuencia = ev)
>
# Crear el gráfico de barras con ggplot2
plot <- ggplot(ev_data, aes(x = Categoria, y = Frecuencia, fill = Categoria)) +
  geom_bar(stat = "identity", width = 0.7) +
  scale_fill_manual(values = c("#f95738", "#ee964b", "#f4d35e", "#faf0ca", "#0d3b66")) +
  labs(
    title = "Evaluación proceso de inducción",
    x = "Categoría",
    y = "Frecuencia"
  ) +
  theme_minimal() +
  theme(legend.position = "none")  # Esta línea quita la leyenda
>
# Convertir el gráfico de ggplot2 a un gráfico interactivo de plotly
plotly_graph <- ggplotly(plot, tooltip = c("x", "y"))
>
# Imprimir el gráfico interactivo
print(plotly_graph)
</pre>
<br/>

```{r, eval=FALSE}
library(ggplot2)
library(plotly)

# Datos de evaluación
ev <- c(5, 13, 30, 52, 35)
categories <- c("Muy regular", "Regular", "Bueno", "Muy bueno", "Excelente")
ev_data <- data.frame(Categoria = factor(categories, levels = categories), Frecuencia = ev)

# Crear el gráfico de barras con ggplot2
plot <- ggplot(ev_data, aes(x = Categoria, y = Frecuencia, fill = Categoria)) +
  geom_bar(stat = "identity", width = 0.7) +
  scale_fill_manual(values = c("#f95738", "#ee964b", "#f4d35e", "#faf0ca", "#0d3b66")) +
  labs(
    title = "Evaluación proceso de inducción",
    x = "Categoría",
    y = "Frecuencia"
  ) +
  theme_minimal() +
  theme(legend.position = "none")  # Esta línea quita la leyenda

# Convertir el gráfico de ggplot2 a un gráfico interactivo de plotly
plotly_graph <- ggplotly(plot, tooltip = c("x", "y"))

# Imprimir el gráfico interactivo
print(plotly_graph)
```

>
<br/>
**Explora los códigos**:
>
- Ejecútalos para generar tanto el gráfico estático como el gráfico interactivo.
>
- Observa cómo el gráfico interactivo permite explorar más detalles, como los valores exactos de las barras. 
>
<br/>
**Modifica el Código**:
>
- Cambia los colores en `scale_fill_manual` para personalizar el diseño.
>
- Ajusta el ancho de las barras con el argumento width en `geom_bar`.
>
- En el gráfico interactivo, experimenta con las opciones de `tooltip` en `ggplotly`.
>
<br/>
**Reflexión**: 
>
- Compara los gráficos estático e interactivo.
>
- ¿En qué situaciones usarías cada tipo de gráfico?
>
- ¿Qué ventajas ofrece el gráfico interactivo frente al estático?
</p>
</div>


<br/><br/>
**Diagrama de barras compuesto**

Cuando se requiere representar dos variables cualitativas al mismo tiempo, es necesario construir una **tabla cruzada** o **tabla de doble entrada**. A partir de esta tabla, se puede generar un **diagrama de barras compuesto**, que permite visualizar la relación entre las dos variables de manera clara y comparativa. 

Utiliza funciones como `table()` en **R** para crear la tabla de frecuencias cruzadas entre las dos variables.

Usa un **diagrama de barras compuesto** para mostrar la distribución conjunta de las variables. Las barras se dividen en segmentos que representan las categorías de una de las variables.



<br/>
<div class="caja-ejemplo">
<h3>Ejemplo:</h3>
<p>
En este ejemplo, se presentan los códigos en **R** para construir un **gráfico de barras compuesto** (ver **Figura 1.33**). Este gráfico representa la distribución del número de atletas por categoría y sexo, utilizando colores diferenciados para cada sexo. 

<br/>
<pre>
# Cargar las librerías necesarias
library(ggplot2)
library(paqueteMETODOS)

# Cargar los datos
data("CarreraLuz22")

# Crear un data frame a partir de la tabla cruzada
conteo <- table(CarreraLuz22$sex, CarreraLuz22$categoria)
conteo_df <- as.data.frame(conteo)
colnames(conteo_df) <- c("Sexo", "Categoría", "Frecuencia")

# Generar el gráfico de barras compuesto con ggplot2
ggplot(conteo_df, aes(x = Categoría, y = Frecuencia, fill = Sexo)) +
  geom_bar(stat = "identity", position = "stack") +
  labs(
    title = "Número de atletas por categoría y sexo",
    x = "Categorías",
    y = "Número de atletas"
  ) +
  scale_fill_manual(values = c("#0d3b66", "#f4d35e")) +
  theme_minimal() +
  theme(
    legend.position = "top",
    legend.title = element_blank(),
    axis.text.x = element_text(angle = 45, hjust = 1)
  )
</pre>

```{r}
# Cargar las librerías necesarias
library(ggplot2)
library(paqueteMETODOS)

# Cargar los datos
data("CarreraLuz22")

# Crear un data frame a partir de la tabla cruzada
conteo <- table(CarreraLuz22$sex, CarreraLuz22$categoria)
conteo_df <- as.data.frame(conteo)
colnames(conteo_df) <- c("Sexo", "Categoría", "Frecuencia")

# Generar el gráfico de barras compuesto con ggplot2
ggplot(conteo_df, aes(x = Categoría, y = Frecuencia, fill = Sexo)) +
  geom_bar(stat = "identity", position = "stack") +
  labs(
    title = "Número de atletas por categoría y sexo",
    x = "Categorías",
    y = "Número de atletas"
  ) +
  scale_fill_manual(values = c("#0d3b66", "#f4d35e")) +
  theme_minimal() +
  theme(
    legend.position = "top",
    legend.title = element_blank(),
    axis.text.x = element_text(angle = 45, hjust = 1)
  )
```
**Figura 1.33** Gráfico de barras compuesto.
</p>
</div>



<br/><br/>
<div class="caja-actividad">
<h3>Actividad:</h3>
>
En esta actividad, se presenta un código para explorar cómo generar un **gráfico de barras apilado** utilizando `ggplot2` y `plotly`. Este gráfico muestra la distribución de atletas por categoría y sexo. También se incluye una actividad para representar el gráfico invirtiendo las variables.
<br/>
<pre>
# Cargar las librerías necesarias
library(ggplot2)
library(plotly)
library(paqueteMETODOS)
>
# Cargar los datos
data("CarreraLuz22")
# Gráfico de barras por categoría y sexo
p1 = ggplot(CarreraLuz22, aes(x = categoria, fill = sex)) +
  geom_bar(position = "stack", width = 0.7) +                    
  labs(
    title = "Número de atletas por categoría y sexo",            
    x = "Categorías",                                            
    y = "Número de atletas"                                      
  ) +
  scale_fill_manual(values = c("#0d3b66", "#f4d35e")) +          
  theme_minimal() +                                              
  theme(
    legend.position = "top",                                     
    legend.title = element_blank()                               
  )
>
# Convertir el gráfico a interactivo
ggplotly(p1)
>
# Gráfico de barras por sexo y categoría
p2 = ggplot(CarreraLuz22, aes(x = sex, fill = categoria)) +
  geom_bar(position = "stack", width = 0.7) +                    
  labs(
    title = "Número de atletas por sexo y categoría",            
    x = "Sexo",                                                  
    y = "Número de atletas"                                      
  ) +
  scale_fill_brewer(palette = "Set3") +                          
  theme_minimal() +                                              
  theme(
    legend.position = "top",                                     
    legend.title = element_blank()                               
  )
>
# Convertir el gráfico a interactivo
ggplotly(p2)
</pre>
>
<br/>

```{r, eval=FALSE}
# Cargar las librerías necesarias
library(ggplot2)
library(plotly)
library(paqueteMETODOS)

# Cargar los datos
data("CarreraLuz22")

# Gráfico de barras por categoría y sexo
p1 = ggplot(CarreraLuz22, aes(x = categoria, fill = sex)) +
  geom_bar(position = "stack", width = 0.7) +                    
  labs(
    title = "Número de atletas por categoría y sexo",            
    x = "Categorías",                                            
    y = "Número de atletas"                                      
  ) +
  scale_fill_manual(values = c("#0d3b66", "#f4d35e")) +          
  theme_minimal() +                                              
  theme(
    legend.position = "top",                                     
    legend.title = element_blank()                               
  )

# Convertir el gráfico a interactivo
ggplotly(p1)

# Gráfico de barras por sexo y categoría
p2 = ggplot(CarreraLuz22, aes(x = sex, fill = categoria)) +
  geom_bar(position = "stack", width = 0.7) +                    
  labs(
    title = "Número de atletas por sexo y categoría",            
    x = "Sexo",                                                  
    y = "Número de atletas"                                      
  ) +
  scale_fill_brewer(palette = "Set3") +                          
  theme_minimal() +                                              
  theme(
    legend.position = "top",                                     
    legend.title = element_blank()                               
  )

# Convertir el gráfico a interactivo
ggplotly(p2)
```

¿Cuál de los dos gráficos prefieres? ¿Porqué?
</div>



