---
title: <span style="color:#686868"> **RMarkDown**</span>
author: "Métodos y Simulación Estadística"
output:
  html_document:
    toc: no
    toc_depth: 2
    toc_float: yes
    code_folding: hide
    css: style.css
---

```{r setup, include=FALSE}
knitr::opts_chunk$set(echo = TRUE, message = FALSE, warning = FALSE, comment = NA)

```

<br/><br/>
<h2>RMarkDown</h2>

**RMarkdown** es un formato de archivo que combina **texto** escrito en Markdown con **código** ejecutable en **R** (o en otros lenguajes como Python, SQL, etc.). Permite **integrar** explicaciones, resultados de análisis y visualizaciones en un mismo documento que se puede convertir en varios formatos como **HTML**, **PDF** o **Word**.

RMarkdown facilita la creación de informes **reproducibles**: cada vez que ejecutas (o “tejes”) el documento, el código se ejecuta y actualiza automáticamente los resultados, gráficos y tablas.

El uso básico de RMarkdown sigue tres pasos principales:

  1. Crear un archivo `.Rmd`
  
      - En **RStudio**, selecciona **File > New File > R Markdown**.
      
      - Elige el tipo de documento que deseas (por ejemplo, HTML, PDF o Word).
      
      - Se crea un archivo con extensión `.Rmd`.
  
  2. Escribir el contenido
  
      - **Texto**: Se escribe utilizando sintaxis de Markdown (títulos, listas, tablas, énfasis en negrita o cursiva).
      
      - **Código**: Se inserta en "bloques de código" (code chunks) que se ejecutan al renderizar el documento.
      
  3. Tejer (Knit) el documento
  
      - Haz clic en el botón **Knit** en **RStudio**.
      
      - Se ejecuta el código y se genera un archivo de salida (HTML, PDF, Word).
      
      - El documento final incluye el texto, el código (opcionalmente) y los resultados del análisis.
  

La **Tabla 1.2** presenta un resumen de los elementos principales para generar un documento usando RMarkdown.


<center>
**Tabla 1.2** Elementos básicos de RMarkdown.
</center> 

| Elemento         | Uso                                        | Ejemplo                       |
|:----------------:|:------------------------------------------:|:------------------------------:|
| Títulos          | Organizar el contenido en secciones        | `# Título 1`, `## Título 2`    |
| Texto normal     | Explicaciones, comentarios                 | Escribir texto directamente   |
| Listas           | Enumeraciones o viñetas                    | `- Elemento`, `1. Elemento`    |
| Código R         | Ejecutar análisis o gráficos               | Bloques ` ```{r} Código ``` `  |
| Tablas           | Crear tablas simples                       | Usar `| columna1 | columna2 |`  |
| Imágenes         | Insertar imágenes                          | `![Texto alternativo](ruta)`   |
| Formato de texto | Negrita o cursiva                          | `**negrita**`, `*cursiva*`     |


<div class="caja-ejemplo"> 
<h3>Ejemplo:</h3> 
<p>

En **RStudio**, selecciona **File > New File > R Markdown**. Esta opción crea una **plantilla básica** que permite generar documentos dinámicos combinando texto, código y resultados.

Una vez adaptada la plantilla a las necesidades específicas, puedes **generar un documento HTML** haciendo clic en el botón **Knit** (icono azul con una madeja de hilo y una aguja) y seleccionando la opción **Knit to HTML**.

En este ejemplo se muestra cómo modificar la plantilla inicial para ilustrar:

- **Creación de títulos y subtítulos** utilizando `#` para títulos de primer nivel y `##` para subtítulos.

- **Uso de viñetas** mediante `1.`, `2.` para listas numeradas o `-`, `*` para listas de viñetas.

- **Inclusión de bloques de código R** iniciados con ```` ```{r} ```` y cerrados con ```` ``` ````.

Cada uno de estos elementos se integrará para construir un documento que combine explicación teórica, análisis de datos y resultados computados automáticamente.


<pre> 
--- 
title: "Ejemplo de Generación y Procesamiento de Datos en RMarkdown" 
author: "Tu Nombre" 
date: "`r Sys.Date()`" 
output: html_document 
--- 

# Introducción

En este documento se ilustra el flujo básico de trabajo en RMarkdown: 

1. Generar un conjunto de datos. 

2. Crear una función personalizada. 

3. Aplicar la función a los datos. 

4. Interpretar los resultados de manera estructurada. 

## Generación de datos 

Primero, se generarán datos simulados. Se crea un vector de 100 números aleatorios siguiendo una distribución normal con media 50 y desviación estándar 10.

```{r} 
# Generar datos 
set.seed(123) # Para asegurar la reproducibilidad 
datos <- rnorm(100, mean = 50, sd = 10) 
# Mostrar un resumen de los datos 
resultados<-summary(datos) 
``` 

## Definición de la función personalizada Se define una función que: 

- Recibe un vector numérico. 

- Calcula la diferencia entre cada elemento y el promedio del vector. 

- Retorna un nuevo vector con las diferencias. 

```{r} 
# Definición de la función 
diferencias_con_media <- function(x) {
  media_x <- mean(x) 
  diferencias <- x - media_x 
  return(diferencias)} 
``` 

## Aplicación de la función La función `diferencias_con_media` se aplicará al conjunto de datos para calcular cuánto se aleja cada valor respecto a la media. 

```{r} 
# Aplicar la función a los datos 
resultado_diferencias <- diferencias_con_media(datos) 
``` 

## Interpretación de los resultados 

Cada valor obtenido representa la distancia del valor original respecto a la media del conjunto de datos: 

* Valores positivos indican que el valor es mayor que la media. 

* Valores negativos indican que el valor es menor que la media. 

* Valores cercanos a cero indican proximidad a la media. 

Adicionalmente, debido a la propiedad de las desviaciones respecto a la media, el promedio de las diferencias debería ser cercano a cero: 

```{r} 
# Verificar que el promedio de las diferencias es cercano a cero 
promedio<-mean(resultado_diferencias) 
```
</pre> 

Para finalizar, copia los códigos presentados en este ejemplo dentro de la plantilla básica de RMarkdown.  Luego, guarda el archivo con extensión `.Rmd` y haz clic en el botón **Knit** (ícono azul de RStudio) para **generar el documento en formato HTML**.

De esta manera, se creará automáticamente un reporte que combina explicaciones, bloques de código y resultados ejecutados, todo en un único archivo HTML. Para visualizar los resultados en el documento HTML agrega `print()` entre ```` ```{r} ```` y cerrados con ```` ``` ````


</p> 
</div>

