---
title: <span style="color:#686868"> **Funciones `apply`, `lapply` y `sapply`**</span>
author: "Métodos y Simulación Estadística"
output:
  html_document:
    toc: no
    toc_depth: 2
    toc_float: yes
    code_folding: hide
    css: style.css
---

```{r setup, include=FALSE}
knitr::opts_chunk$set(echo = TRUE, message = FALSE, warning = FALSE, comment = NA)
```

<br/><br/>
<h2>Funciones `apply`, `lapply` y `sapply`</h2>

En **R**, las funciones `apply`, `lapply` y `sapply` forman parte de la familia de funciones de *aplicación* (`*apply`). Estas funciones permiten aplicar operaciones de manera eficiente a estructuras de datos como listas, vectores, matrices y data frames, evitando el uso de bucles explícitos como `for`.

Su uso promueve un estilo de programación más **conciso**, **rápido** y **legible**, facilitando el procesamiento de datos en bloques y mejorando el rendimiento de los scripts.

El uso de `apply`, `lapply` y `sapply` ofrece múltiples ventajas:

  - **Simplificación del código**: Reducen la necesidad de escribir bucles repetitivos.
  
   - **Mayor eficiencia**: Ejecutan las operaciones de forma más optimizada internamente.
   
  - **Legibilidad**: Hacen que el código sea más limpio y fácil de mantener.
  
  - **Flexibilidad**: Permiten aplicar funciones personalizadas a diferentes estructuras de datos.
  
  - **Compatibilidad**: Son altamente compatibles con la mayoría de estructuras básicas en **R**.

La **Tabla 1.1** presenta una comparación de estas funciones aunque posteriormente se detalla y amplia la información por cada función.

<br/><br/>
<center>
**Tabla 1.1** Comparación de las funciones `apply`, `lapply` y `sapply`.
</center> 
| Función  | Sobre qué opera                          | Qué recorre               | Resultado principal           | ¿Usa `MARGIN`? |
|:--------:|:----------------------------------------:|:---------------------------:|:------------------------------:|:--------------:|
| `lapply` | Listas, vectores, data frames             | Cada **elemento**           | **Lista**                      | No             |
| `sapply` | Listas, vectores, data frames             | Cada **elemento**           | **Vector** o **matriz** si es posible, sino lista | No             |
| `apply`  | Matrices, data frames numéricos           | **Filas** (`MARGIN = 1`) o **Columnas** (`MARGIN = 2`) | **Vector**, **matriz** o **lista** según la operación | Sí             |


<div class="caja-nota">
<h3>Observaciones:</h3>
> - `lapply` nunca simplifica el resultado (siempre devuelve lista).  
> - `sapply` intenta simplificar automáticamente el resultado.  
> - `apply` se usa principalmente para recorrer matrices o data frames en una dimensión específica (filas o columnas).
</div>


---

<br/><br/>
<h3>Función `apply`</h3>

Aplica una función a lo largo de las filas o columnas de una matriz o data frame numérico. Es útil cuando quieres realizar cálculos sobre filas o columnas completas de manera automática.

La sintaxis básica consiste en lo siguiente:

<pre> 
apply(X, MARGIN, FUN, ...) 
</pre>

Donde:

  - `X`: Una matriz o data frame numérico sobre el cual se desea aplicar la función.
  
  - `MARGIN`: Un valor que indica la dimensión sobre la cual se aplicará la función:
  
    - `1`: para aplicar la función sobre las filas.
    
    - `2`: para aplicar la función sobre las columnas.
  
  - `FUN`: La función que quieres aplicar aplicar a cada fila o columna.
  
  - `...`: Argumentos adicionales que quieras pasar a `FUN`.



<br/>
<div class="caja-ejemplo">
<h3>Ejemplo:</h3>
<p> 
A continuación, se muestra cómo utilizar la función `apply` para:

  - Recorrer las filas de una matriz.

  - Calcular la suma de los elementos en cada fila.

  - Retornar un vector con las sumas correspondientes.

<pre>
# Definición de la matriz
mi_matriz <- matrix(1:9, nrow = 3, byrow = TRUE) 

# Uso de apply para sumar los elementos de cada fila 
suma_filas <- apply(mi_matriz, MARGIN = 1, FUN = sum)
</pre>

Al aplicar la función:

<pre>
# Mostrar las sumas de las filas 
suma_filas 
</pre>

Se obtiene como resultado:

<pre>
[1]  6 15 24
</pre>

```{r,include=FALSE,echo=FALSE}
# Definición de la matriz
mi_matriz <- matrix(1:9, nrow = 3, byrow = TRUE) 

# Uso de apply para sumar los elementos de cada fila 
suma_filas <- apply(mi_matriz, MARGIN = 1, FUN = sum)

suma_filas 
```
</p>
</div>


<br/>
<div class="caja-ejemplo">
<h3>Ejemplo:</h3>
<p> 
En este ejemplo se muestra cómo utilizar la función `apply` posterior a la creación de una función:

  - Crear una función personalizada que:

    - Toma el primer elemento de un conjunto de valores y lo multiplica por 2.

    - Suma este resultado con el promedio de todos los elementos.
    
    - Luego divide el total entre 4.

  - Aplicar esta función a las filas de un data frame que contiene solo valores numéricos.

<pre>
# Definición del data frame 
df <- data.frame( A = c(2, 4, 6), B = c(8, 10, 12), C = c(1, 3, 5) ) 

# Definición de la función personalizada 
mi_funcion <- function(x) { 
primer_elemento <- x[1] 
promedio <- mean(x) 
resultado <- (2 * primer_elemento + promedio) / 4 
return(resultado) } 

# Uso de apply para aplicar la función a las filas 
resultado_filas <- apply(df, MARGIN = 1, FUN = mi_funcion)
</pre>

Al aplicar la función:

<pre>
# Mostrar el resultado de aplicar la función a cada fila 
resultado_filas 
</pre>

Se obtiene como resultado:

<pre>
[1] 1.916667 3.416667 4.916667
</pre>

```{r,include=FALSE,echo=FALSE}
# Definición del data frame
df <- data.frame(
  A = c(2, 4, 6),
  B = c(8, 10, 12),
  C = c(1, 3, 5)
)

# Definición de la función personalizada
mi_funcion <- function(x) {
  primer_elemento <- x[1]
  promedio <- mean(x)
  resultado <- (2 * primer_elemento + promedio) / 4
  return(resultado)
}

# Uso de apply para aplicar la función a las filas
resultado_filas <- apply(df, MARGIN = 1, FUN = mi_funcion)

# Mostrar el resultado
resultado_filas
```
</p>
</div>


<br/>
<div class="caja-ejemplo">
<h3>Ejemplo:</h3>
<p> 
En este ejemplo se muestra cómo utilizar la función `apply` posterior a la creación de dos funciones:

  - Crear una primera función que:
  
    - Genere `m` muestras aleatorias de tamaño `n` cada una, provenientes de una distribución uniforme.
    
    - Crear una segunda función que:
    
      - Tome el último valor de un vector.

      - Lo multiplique por el valor máximo del vector.

      - Luego divida el resultado entre el mínimo del vector.
      
  - Aplicar la segunda función a las muestras generadas, utilizando `apply`.

<pre>
# Primera función: generar muestras aleatorias uniformes 
generar_muestras <- function(m, n) { 
matriz <- matrix(runif(m * n), nrow = m, ncol = n) 
return(matriz)} 

# Segunda función: operación con último, máximo y mínimo 
operacion_vector <- function(x) { 
ultimo <- x[length(x)] 
maximo <- max(x) 
minimo <- min(x) 
resultado <- (ultimo * maximo) / minimo return(resultado)} 

# Generar 5 muestras (m = 5) de tamaño 4 (n = 4) 
muestras <- generar_muestras(m = 5, n = 4) 

# Aplicar la segunda función a cada fila de la matriz 
resultado_muestras <- apply(muestras, MARGIN = 1, FUN = operacion_vector)
</pre>

Al aplicar las funciones:

<pre>
# Mostrar el resultado de aplicar la función a cada fila 
resultado_muestras 
</pre>

Se obtiene un resultado como el siguiente:

<pre>
[1] 18.8992251  0.7883051  0.8924190  0.8830174  8.8518827
</pre>

```{r,include=FALSE,echo=FALSE}
# Primera función: generar muestras aleatorias uniformes
generar_muestras <- function(m, n) {
  matriz <- matrix(runif(m * n), nrow = m, ncol = n)
  return(matriz)
}

# Segunda función: operación con último, máximo y mínimo
operacion_vector <- function(x) {
  ultimo <- x[length(x)]
  maximo <- max(x)
  minimo <- min(x)
  resultado <- (ultimo * maximo) / minimo
  return(resultado)
}

# Generar 5 muestras (m = 5) de tamaño 4 (n = 4)
set.seed(123) # Para reproducibilidad
muestras <- generar_muestras(m = 5, n = 4)

# Aplicar la segunda función a cada fila de la matriz
resultado_muestras <- apply(muestras, MARGIN = 1, FUN = operacion_vector)

# Mostrar el resultado
resultado_muestras
```
</p>
</div>

---

<br/><br/>
<h3>Función `lapply`</h3>

Aplica una función a cada elemento de un objeto (generalmente una lista o vector) y devuelve siempre una lista como resultado, sin importar el tipo de salida de la función aplicada.

La sintaxis básica consiste de lo siguiente:

<pre>
lapply(X, FUN, ...)
</pre>

Donde:

  - `X`: Un objeto iterable (como un vector, lista o data frame).
  
  - `FUN`: La función que quieres aplicar a cada elemento de `X`.
  
  - `...`: Argumentos adicionales que quieras pasar a `FUN`.
  
  
<div class="caja-ejemplo"> 
<h3>Ejemplo:</h3> 
<p> 
En este ejemplo se muestra cómo utilizar la función `lapply` posterior a la creación de una función:

Crear una función personalizada que:

  - Reciba un vector numérico.

  - Calcule el cuadrado de cada elemento del vector.

  - Devuelva el vector de cuadrados.

  - Aplicar esta función a cada elemento de una lista que contiene vectores numéricos.

<pre> 
# Definición de la lista 
mi_lista <- list(grupo1 = c(1, 2, 3), grupo2 = c(4, 5), grupo3 = c(6, 7, 8, 9)) 

# Definición de la función personalizada 
cuadrados_vector <- function(x) { 
return(x^2)} 

# Uso de lapply para aplicar la función a cada elemento 
resultado_cuadrados <- lapply(mi_lista, cuadrados_vector) 
</pre>

Al aplicar la función:

<pre> 
# Mostrar el resultado de aplicar la función a cada grupo 
resultado_cuadrados 
</pre>

Se obtiene como resultado:

<pre> 
$grupo1
[1] 1 4 9

$grupo2
[1] 16 25

$grupo3
[1] 36 49 64 81
</pre>

```{r,include=FALSE,echo=FALSE}
# Definición de la lista
mi_lista <- list(grupo1 = c(1, 2, 3),
                 grupo2 = c(4, 5),
                 grupo3 = c(6, 7, 8, 9))

# Definición de la función personalizada
cuadrados_vector <- function(x) {
  return(x^2)
}

# Uso de lapply para aplicar la función a cada elemento
resultado_cuadrados <- lapply(mi_lista, cuadrados_vector)

# Mostrar el resultado
resultado_cuadrados
```

</p> </div>



---

<br/><br/>
<h3>Función `sapply`</h3>

También aplica una función a cada elemento de un objeto como `lapply`, pero trata de simplificar el resultado:

  - Si todos los resultados tienen longitud 1, devuelve un vector.

  - Si los resultados son vectores del mismo tamaño (>1), devuelve una matriz.

  - Si no puede simplificar, devuelve una lista (igual que `lapply`).
  
La sintaxis básica consiste de lo siguiente:

<pre>
sapply(X, FUN, ..., simplify = TRUE, USE.NAMES = TRUE)
</pre>

Donde:

  - `X`: Un objeto iterable (como un vector, lista o data frame).
  
  - `FUN`: La función que quieres aplicar a cada elemento de `X`.
  
  - `...`: Argumentos adicionales que quieras pasar a `FUN`. 
  
<br/>
<div class="caja-ejemplo">
<h3>Ejemplo:</h3>
<p> 
A continuación, se muestra cómo utilizar la función `sapply` para:

- Recorrer los elementos de una lista numérica.

- Calcular el promedio (media) de cada elemento.

- Retornar un vector con los promedios correspondientes.

<pre>
# Definición de la lista 
mi_lista <- list(grupo1 = c(2, 4, 6), 
                 grupo2 = c(10, 12, 14), 
                 grupo3 = c(1, 3, 5, 7)) 

# Uso de sapply para calcular la media de cada 
medias <- sapply(mi_lista, mean)
</pre>

Al aplicar la función:

<pre>
# Mostrar las medias calculadas medias 
medias
</pre>

Se obtiene como resultado:

<pre>
grupo1 grupo2 grupo3 
     4     12      4 
</pre>

```{r,include=FALSE,echo=FALSE}
# Definición de la lista
mi_lista <- list(grupo1 = c(2, 4, 6), 
                 grupo2 = c(10, 12, 14), 
                 grupo3 = c(1, 3, 5, 7))

# Uso de sapply para calcular la media de cada grupo
medias <- sapply(mi_lista, mean)

# Mostrar el resultado
medias
```
</p>
</div>



<br/>
<div class="caja-ejemplo">
<h3>Ejemplo:</h3>
<p> 
En este ejemplo se muestra cómo utilizar la función `sapply` posterior a la creación de una función:

  - Crear una función personalizada que:

    - Calcula el máximo de un conjunto de valores.

    - Lo multiplica por el número de elementos del vector.
    
    - Luego divide este producto entre la varianza de los datos.
    
  - Aplicar esta función a los elementos de una lista que contiene solo vectores numéricos.

<pre>
# Definición de la lista 
mi_lista <- list( grupo1 = c(2, 4, 6), 
                  grupo2 = c(5, 7, 9, 11), 
                  grupo3 = c(1, 3)) 

# Definición de la función personalizada 
mi_funcion <- function(x) { 
maximo <- max(x) 
cantidad <- length(x) 
varianza <- var(x) 
resultado <- (maximo * cantidad) / varianza return(resultado) } 

# Uso de sapply para aplicar la función a cada grupo 
resultado_lista <- sapply(mi_lista, mi_funcion)
</pre>

Al aplicar la función:

<pre>
# Mostrar el resultado de aplicar la función a cada grupo 
resultado_lista 
</pre>

Se obtiene como resultado:

<pre>
grupo1 grupo2 grupo3 
   4.5    6.6    3.0 
</pre>

```{r,include=FALSE,echo=FALSE}
# Definición de la lista
mi_lista <- list(
  grupo1 = c(2, 4, 6),
  grupo2 = c(5, 7, 9, 11),
  grupo3 = c(1, 3)
)

# Definición de la función personalizada
mi_funcion <- function(x) {
  maximo <- max(x)
  cantidad <- length(x)
  varianza <- var(x)
  resultado <- (maximo * cantidad) / varianza
  return(resultado)
}

# Uso de sapply para aplicar la función a cada grupo
resultado_lista <- sapply(mi_lista, mi_funcion)

# Mostrar el resultado
resultado_lista
```
</p>
</div>
