---
title: <span style="color:#686868"> **Introducción a R**</span>
author: "Métodos y Simulación Estadística"
output:
  html_document:
    toc: no
    toc_depth: 2
    toc_float: yes
    code_folding: hide
    css: style.css
---

```{r setup, include=FALSE}
knitr::opts_chunk$set(echo = TRUE, message = FALSE, warning = FALSE, comment = NA)

```


<br/><br/>
<h2>Objetos en R</h2>


</br>

Como introducción al lenguaje **R**, se presentan a continuación algunos conceptos y recursos fundamentales que facilitan el proceso de aprendizaje inicial.


<br/><br/>
<h3>Vector</h3>

Un **vector** en **R** es una estructura de datos unidimensional que almacena una colección de elementos del **mismo tipo** (por ejemplo, todos numéricos, todos caracteres, todos lógicos, etc.). Los vectores constituyen la unidad básica de almacenamiento en **R** y son esenciales para manipular datos de forma eficiente.

A continuación se presenta un ejemplo que ilustra cómo crear vectores y cómo verificar su tipo de datos asociado:


<br/>
<div class="caja-ejemplo">
<h3>Ejemplo:</h3>
<p> 
<pre>
# Creación de vectores numéricos y de caracteres

# El vector 'a' contiene una secuencia de números enteros del 1 al 9
a <- c(1, 2, 3, 4, 5, 6, 7, 8, 9)
print(a)

# El vector 'b' contiene una secuencia de caracteres, desde "a" hasta "i"
b <- c("a", "b", "c", "d", "e", "f", "g", "h", "i")
print(b)

# Verificación del tipo de datos de cada vector
# La función 'class()' devuelve el tipo de dato de los objetos 'a' y 'b'
class(a)
class(b)
</pre>

```{r,include=FALSE,echo=FALSE}
# Creación de vectores numéricos y de caracteres

# El vector 'a' contiene una secuencia de números enteros del 1 al 9
a <- c(1, 2, 3, 4, 5, 6, 7, 8, 9)

# El vector 'b' contiene una secuencia de caracteres, desde "a" hasta "i"
b <- c("a", "b", "c", "d", "e", "f", "g", "h", "i")

# Verificación del tipo de datos de cada vector
# La función 'class()' devuelve el tipo de dato de los objetos 'a' y 'b'
class(a)
class(b)
```
</p>
</div>

El resultado es el siguiente:

<pre>
> print(a)
[1] 1 2 3 4 5 6 7 8 9

> print(b)
[1] "a" "b" "c" "d" "e" "f" "g" "h" "i"

> class(a)
[1] "numeric"
> class(b)
[1] "character"
</pre>

<br/><br/>
<h3>Factor</h3>

Un **factor** es un objeto diseñado para representar datos categóricos mediante niveles o categorías específicas. Este tipo de estructura resulta especialmente útil en el análisis y la manipulación de datos que requieren clasificaciones discretas. A continuación, se presenta un ejemplo de cómo convertir un vector denominado `b` en factor y, posteriormente, verificar su clase:


<br/>
<div class="caja-ejemplo">
<h3>Ejemplo:</h3>
<p> 
<pre>
# La función factor() convierte el vector 'b' en un objeto factor,
# el cual sirve para representar datos categóricos en R.
b_factor <- factor(b)

# Se muestra la clase del objeto recién creado. El resultado esperado es "factor".
class(b_factor)
</pre>

El resultado es el cambio de clase:

<pre>
> class(b_factor)
[1] "factor"
</pre>

```{r,include=FALSE,echo=FALSE}
# La función factor() convierte el vector 'b' en un objeto factor,
# el cual sirve para representar datos categóricos en R.
b_factor <- factor(b)

# Se muestra la clase del objeto recién creado. El resultado esperado es "factor".
class(b_factor)
```
</p>
</div>



<br><br>
<h3>Arreglo</h3>

Un **arreglo** es una estructura de datos multidimensional que almacena elementos de un mismo tipo. A continuación, se muestra un ejemplo de la creación de un arreglo llamado `ab`, con dimensiones de 2×3×4, y la verificación de su clase:

<br/>
<div class="caja-ejemplo">
<h3>Ejemplo:</h3>
<p> 
<pre>
# Creación de un arreglo con los números del 1 al 24,
# especificando sus dimensiones como 2×3×4.
ab = array(1:24, dim = c(2, 3, 4))
print(ab)

# Verificación la clase del objeto 'ab'.
# El resultado esperado es "array".
class(ab)
</pre>

El resultado es el siguiente arreglo:

<pre>
> print(ab)
, , 1

     [,1] [,2] [,3]
[1,]    1    3    5
[2,]    2    4    6

, , 2

     [,1] [,2] [,3]
[1,]    7    9   11
[2,]    8   10   12

, , 3

     [,1] [,2] [,3]
[1,]   13   15   17
[2,]   14   16   18

, , 4

     [,1] [,2] [,3]
[1,]   19   21   23
[2,]   20   22   24

> class(ab)
[1] "array"
</pre>

```{r,include=FALSE,echo=FALSE}
# Creamos un arreglo con los números del 1 al 24,
# especificando sus dimensiones como 2×3×4.
ab = array(1:24, dim = c(2, 3, 4))

# Verificamos la clase del objeto 'ab'.
# El resultado esperado es "array".
class(ab)
```
</p>
</div>





<br><br>
<h3>Matriz</h3>

Una **matriz**  es un arreglo bidimensional que contiene elementos de un mismo tipo. A continuación, se presenta un ejemplo de cómo crear una matriz a partir de un vector denominado `a`, especificando el número de filas y el orden de llenado de datos. Luego, se muestra la matriz resultante y se verifica su clase.

<br/>
<div class="caja-ejemplo">
<h3>Ejemplo:</h3>
 <p>
<pre>
# Creación de un vector 'a' con los valores del 1 al 9.
a <- c(1, 2, 3, 4, 5, 6, 7, 8, 9)

# Convresión el vector 'a' en una matriz 'm' con 3 filas,
# rellenando los valores por filas (byrow = TRUE).
m = matrix(a, nrow = 3, byrow = TRUE)

# Visualizar la matriz resultante.
print(m)

# Convresión el vector 'a' en una matriz 'p' con 3 filas,
# rellenando los valores por columnas (byrow = FALSE).
p = matrix(a, nrow = 3, byrow = FALSE)

# Visualizar la matriz resultante.
print(m)
print(p)


# Verificación de la clase del objeto 'm'.
# El resultado esperado es "matrix".
class(m)
class(p)
</pre>

El resultado son las siguientes  matrices:

<pre>
> print(m)
     [,1] [,2] [,3]
[1,]    1    2    3
[2,]    4    5    6
[3,]    7    8    9
> print(p)
     [,1] [,2] [,3]
[1,]    1    4    7
[2,]    2    5    8
[3,]    3    6    9

> class(m)
[1] "matrix" "array" 
> class(p)
[1] "matrix" "array" 
</pre>

```{r,include=FALSE,echo=FALSE}
# Creación de un vector 'a' con los valores del 1 al 9.
a <- c(1, 2, 3, 4, 5, 6, 7, 8, 9)

# Convresión el vector 'a' en una matriz 'm' con 3 filas,
# rellenando los valores por filas (byrow = TRUE).
m = matrix(a, nrow = 3, byrow = TRUE)

# Visualizar la matriz resultante.
print(m)

# Convresión el vector 'a' en una matriz 'p' con 3 filas,
# rellenando los valores por columnas (byrow = FALSE).
p = matrix(a, nrow = 3, byrow = FALSE)

# Visualizar la matriz resultante.
print(m)
print(p)


# Verificación de la clase del objeto 'm'.
# El resultado esperado es "matrix".
class(m)
class(p)
```
</p>
</div>




<br><br>
<h3>Data frame</h3>

Un **`data.frame`** es una estructura de datos en R con formato **tabular**, es decir, organizada en filas y columnas. Cada columna puede contener datos de un tipo distinto (numéricos, caracteres, lógicos, factores, etc.), mientras que cada fila representa una observación o registro.

Esta flexibilidad lo convierte en una de las estructuras **más utilizadas en análisis de datos**, ya que se asemeja a una hoja de cálculo o una tabla de base de datos.

<br/>
<div class="caja-ejemplo">
<h3>Ejemplo:</h3>
<p>
<pre>
# Creación de vectores numéricos y de caracteres
# El vector 'a' contiene una secuencia de números enteros del 1 al 9.
a <- c(1, 2, 3, 4, 5, 6, 7, 8, 9)

# El vector 'b' contiene una secuencia de caracteres desde 'a' hasta 'i'.
b <- c("a", "b", "c", "d", "e", "f", "g", "h", "i")

# Creación de un data frame a partir de los vectores 'a' y 'b'.
df = data.frame(a, b)

# Visualizar el contenido del data frame.
df

# Verificación la clase del objeto 'df'.
class(df)
</pre>

El data frame resultante es el siguiente:

<pre>
> df
  a b
1 1 a
2 2 b
3 3 c
4 4 d
5 5 e
6 6 f
7 7 g
8 8 h
9 9 i

> class(df)
[1] "data.frame"
</pre>

```{r,include=FALSE,echo=FALSE}
# Creación de vectores numéricos y de caracteres
# El vector 'a' contiene una secuencia de números enteros del 1 al 9.
a <- c(1, 2, 3, 4, 5, 6, 7, 8, 9)

# El vector 'b' contiene una secuencia de caracteres desde 'a' hasta 'i'.
b <- c("a", "b", "c", "d", "e", "f", "g", "h", "i")

# Creamos un data frame a partir de los vectores 'a' y 'b'.
df = data.frame(a, b)

# Mostramos el contenido del data frame.
df

# Verificamos la clase del objeto 'df'.
class(df)
```
</p>
</div>

Cuando se importa una base de datos desde un archivo externo, como un `.csv`, `.txt` o una hoja de Excel, el resultado **por defecto** suele ser un objeto de clase `data.frame`. Esto permite manipular, visualizar y analizar la información de forma eficiente utilizando funciones como `summary()`, `head()`, `subset()`, entre muchas otras.

A continuación, se muestra cómo importar un tipo de archivo y verificar su clase:

</br></br>
<div class="caja-ejemplo">
<h3>Ejemplo:</h3>
<p>

En este ejemplo se importa una base de datos y se verifica la clase resultante de la importación.

<pre>
# Lectura de datos
file <- "https://raw.githubusercontent.com/Centromagis/metodosySIM3_V2/refs/heads/main/datos_MetySim/dat_pueblos.txt"
datos <- read.table(file = file, header = TRUE)

class(datos)
</pre>

La clase resultante es un data frame como se muestra a continuación:

<pre>
> class(datos)
[1] "data.frame"
</pre>

</p>
</div>



<br><br>
<h3>ts</h3> 

El objeto `ts` se emplea para representar datos secuenciales en el tiempo es la **serie temporal** o **serie de tiempo**. Este tipo de objeto facilita el análisis y la modelación de fenómenos que evolucionan a lo largo de una dimensión temporal. A continuación, se presenta un ejemplo en el que se crea una serie de tiempo a partir de un vector `x`, indicando el año de inicio (`start`) y la frecuencia de muestreo (`frequency`).

<br/>
<div class="caja-ejemplo">
<h3>Ejemplo:</h3>
<p>
<pre>
# Creación del vector 'x' con valores enteros que van del 1 al 24.
x = 1:24

# GeneramosSe crea una serie temporal 't' a partir del vector 'x',
# especificando el año de inicio como 2000 y la frecuencia de 1,
# lo que indica una observación por periodo (p. ej., por año).
t = ts(x, start = 2000, frequency = 1)

# Visualizando el contenido de la serie temporal.
t

# Verificando la clase del objeto 't'.
# El resultado esperado es "ts".
class(t)
</pre>

El resultado es el siguiente:

<pre>
> t
Time Series:
Start = 2000 
End = 2023 
Frequency = 1 
 [1]  1  2  3  4  5  6  7  8  9 10 11 12 13 14 15 16 17 18 19 20 21 22 23 24
 
> class(t)
[1] "ts"
</pre>

```{r,include=FALSE,echo=FALSE}
# Creamos el vector 'x' con valores enteros que van del 1 al 24.
x = 1:24

# Generamos una serie temporal 't' a partir del vector 'x',
# especificando el año de inicio como 2000 y la frecuencia de 1,
# lo que indica una observación por periodo (p. ej., por año).
t = ts(x, start = 2000, frequency = 1)

# Visualizamos el contenido de la serie temporal.
t

# Verificamos la clase del objeto 't'.
# El resultado esperado es "ts".
class(t)
```
</p>
</div>



<br><br>
<h3>Lista</h3> 

Una **lista**  es una colección ordenada y flexible que puede contener elementos de distintos tipos. A continuación, se muestra un ejemplo de cómo crear una lista denominada `data_lista`, así como la visualización de su contenido y la verificación de su clase:

<br/>
<div class="caja-ejemplo">
<h3>Ejemplo:</h3>
<p>
<pre>
Sys.setlocale("LC_ALL", "es_ES.UTF-8")

data_lista = list(
nombre = c("Juan", "Ana", "Harold", "Oscar", "Isabel"),
edad = c(23,43,25,30,21),
ciudad = c("Cali", "Bogotá", "Medellín", "Cartagena")
)
data_lista
class(data_lista)
</pre>

```{r,include=FALSE,echo=FALSE}
data_lista = list(
nombre = c("Juan", "Ana", "Harold", "Oscar", "Isabel"),
edad = c(23,43,25,30,21),
ciudad = c("Cali", "Bogotá", "Medellín", "Cartagena")
)
data_lista
class(data_lista)
```

La lista resultante es la siguiente:

<pre>
> data_lista
$nombre
[1] "Juan"   "Ana"    "Harold" "Oscar"  "Isabel"

$edad
[1] 23 43 25 30 21

$ciudad
[1] "Cali"      "Bogotá"    "Medellín"  "Cartagena"

> class(data_lista)
[1] "list"
</pre>


</p>
</div>



