---
title: <span style="color:#686868"> **Función en R**</span>
author: "Métodos y Simulación Estadística"
output:
  html_document:
    toc: no
    toc_depth: 2
    toc_float: yes
    code_folding: hide
    css: style.css
---

```{r setup, include=FALSE}
knitr::opts_chunk$set(echo = TRUE, message = FALSE, warning = FALSE, comment = NA)

```

<br/><br/>
<h2>Función en R</h2>


En **R**, una **función** es un conjunto de instrucciones que realiza una tarea específica. Definir funciones permite automatizar procesos y reutilizar código de manera eficiente.

La sintaxis general para crear una función es:

<pre>
nombre_funcion <- function(argumento1, argumento2, ...) {
  # Cuerpo de la función
  # Instrucciones que se ejecutarán
  return(valor_de_salida)
}
</pre>

Donde:

  - `nombre_funcion`: es el nombre asignado a la función.

  - `argumento1, argumento2, ...`: son los parámetros que recibe la función.

  - El cuerpo contiene las operaciones que realizará la función.

  - La función `return()` especifica el valor que la función devolverá como resultado (aunque no siempre es obligatorio utilizar `return()`, su uso es recomendable para funciones más claras).





<br/>
<div class="caja-ejemplo">
<h3>Ejemplo:</h3>
<p> 
A continuación, se define una función llamada `suma_dos_numeros` que:

  - Recibe dos argumentos numéricos, `x` y `y`.

  - Calcula la suma de ambos números.

  - Retorna el resultado de la operación.

<pre>
# Definición de la función
suma_dos_numeros <- function(x, y) {
  resultado <- x + y
  return(resultado)
}
</pre>

Al aplicar la función con los valores 3 y 5:

<pre>
# Uso de la función
suma_dos_numeros(3, 5)
</pre>

Se obtiene como resultado 8.

```{r,include=FALSE,echo=FALSE}
# Definición de la función
suma_dos_numeros <- function(x, y) {
  resultado <- x + y
  return(resultado)
}

# Uso de la función
suma_dos_numeros(3, 5)
```
</p>
</div>




<br/>
<div class="caja-ejemplo">
<h3>Ejemplo:</h3>
<p> 
A continuación, se presenta una función llamada `suma_divide` que realiza las siguientes operaciones:

  - Recibe un **vector numérico** como argumento.

  - Suma el **primer** y el **último** elemento del vector.

  - Divide la suma obtenida entre 4.

  - Devuelve el valor final calculado.

<pre>
# Definición de la función
suma_divide <- function(vec) {
  primer_elemento <- vec[1]
  ultimo_elemento <- vec[length(vec)]
  resultado <- (primer_elemento + ultimo_elemento) / 4
  return(resultado)
}
</pre>

Se define un vector de prueba con los números 5, 8, 12 y 20, y se aplica la función:

<pre>
# Definir un vector de prueba
mi_vector <- c(5, 8, 12, 20)

# Aplicar la función
suma_divide(mi_vector)
</pre>

El resultado obtenido es: 6.25
</p>
</div>
